臺灣桃園地方法院民事判決　　　　　　　95年度訴字第1325號
原　　　告　乙○○
訴訟代理人　馬金生　律師
　　　　　　　　　　送達代收.
被　　　告　信麟有限公司
法定代理人　甲○○
　　　　　　　　　　　　3
　　　　　　辛○○
　　　　　　壬○○
　　　　　　庚○○
　　　　　　己○○
訴訟代理人　劉純增　律師
複代理人　　吳恩篤　律師
上列當事人間請求清償債務事件，於民國96年4 月24日言詞辯論
終結，本院判決如下：
    主    文
被告應給付原告新臺幣伍佰肆拾萬伍仟伍佰壹拾肆元，其中：
(一)新臺幣柒拾萬伍仟玖佰柒拾捌元，自民國九十四年十二月八日
  起至清償日止按年息百分之五計算之利息。
(二)新臺幣捌拾柒萬肆仟伍佰肆拾肆元，自民國九十四年十二月十
  五起至清償日止按年息百分之五計算之利息。
(三)新臺幣壹佰捌拾伍萬元，自民國九十四年十二月八日起至清償
  日止按年息百分之五計算之利息。
(四)新臺幣壹佰參拾貳萬玖仟柒佰柒拾元，自民國九十四年十二月
  二十七日起至清償日止按年息百分之五計算之利息。
(五)新臺幣陸拾肆萬伍仟貳佰貳拾貳元，自民國九十五年一月八日
  起至清償日止按年息百分之五計算之利息。
訴訟費用由被告負擔。
    事實及理由
壹、程序方面：
一、按「解散之公司除因合併、分割或破產而解散外，應行清算
    。」、「解散之公司，於清算範圍內，視為尚未解散。」、
    「公司變更章程、合併、解散及清算，準用無限公司有關之
    規定。」、「公司之清算，以全體股東為清算人。但本法或
    章程另有規定或經股東決議，另選清算人者，不在此限。」
    ，公司法第24條、第25條、第113 條、第79條分別定有明文
    。本件被告信麟有限公司業於民國（下同）95年6 月28日經
    經濟部以經中字第09532411850 號函核准解散登記在案，惟
    未依法進行清算程序，揆諸前揭規定，被告公司既非因合併
    、分割或破產而解散，依法應行清算，而由全體股東為清算
    人，亦即於本件訴訟程序，將被告信麟有限公司之董事甲○○、股東辛○○、壬○○、庚○○、己○○列名為被告信麟
    有限公司之法定代理人，合先敘明。
二、按「訴狀送達後，原告不得將原訴變更或追加他訴。但有下
    列各款情形之一者，不在此限：…二請求之基礎事實同一者
    。三擴張或減縮應受判決事項之聲明者。…」，民事訴訟法
    第255 條第1 項第2 款、第3 款分別定有明文。本件原告起
    訴聲明請求：「一、被告應給付原告新台幣（下同）5,405,
    51 4元，其中：(一)705,978 元，自94年12月8 日起至清償日
    止按年息6%計算之利息。(二)874,544 元，自94年12月15日起
    至清償日止按年息6%計算之利息。(三)1,850,000 元，自94年
    12 月8日起至清償日止按年息6%計算之利息。(四)1,329,77 0
    元，自94年12月27日起至清償日止按年息6%計算之利息。(五)
    64 5,22 2 元，自95年1 月8 日起至清償日止按年息6%計算
    之利息。二、訴訟費用由被告負擔。」，嗣其聲明更正為：
    「一、被告應給付原告5,405,514 元，其中：(一)705,978 元
    ，自94年12月8 日起至清償日止按年息5%計算之利息。(二)87
    4,544 元，自94年12月15日起至清償日止按年息%5計算之利
    息。(三)1,850,000 元，自94年12月8 日起至清償日止按年息
    5%計算之利息。(四)1,329,77 0元，自94年12月27日起至清償
    日止按年息5%計算之利息。(五)645,22 2元，自95年1 月8 日
    起至清償日止按年息5%計算之利息。」，經核先後請求之基
    礎事實同一，且屬減縮應受判決事項之聲明，合於前揭規定
    ，依法應准許之。
貳、實體方面：
一、原告起訴主張：
(一)、被告公司之代理人即訴外人丙○○於94年10月31日起至同
      年11月30日，陸續向原告借款1,440,000 元、1,600,000
      元、910,000 元、262,00 0元、840,000 元、40,000元及
      313,514 元，共計5,405,514 元，原告乃將借款匯款至被
      告公司設於彰化銀行楊梅分行之帳戶，惟其中313,514 元
      係由原告之姐即訴外人丁○○分別於94年11月3 日、同年
      月18日在其家中交付現金220,000 元、100,000 元予丙○○（其中多出6,486 元，係為方便會計以整數計算）。嗣
      丙○○為擔保償還欠款，除開立證明書1 紙（下稱系爭證
      明書）以茲證明被告公司確向原告借款外，尚開立金額1,
      850,000 元、發票日94年12月8 日、支票號碼：CG000000
      0 號之支票1 紙，及面額分別為705,978 元、645,222 元
      、874,544 元、1,329,770 元之4 紙客票交付原告。詎料
      ，原告屆期持票提示，上開支票均因被告掛失止付而不獲
      兌現。
(二)、被告向原告借款，有原告匯款回條6 紙足憑，前開匯款回
      條有匯款銀行名稱，及蓋有台灣銀行平鎮分行轉帳戳，匯
      款回條內容有解款行「章化銀行楊梅分行」名稱，收款人
      （指被告）帳號，及收款人『信麟有限公司』，金額及匯
      款人『乙○○』名稱，參以由被告公司及負責人即被告簽
      章之彰化商業銀行支票乙紙（票號：CG0000000 號，金額
      1,850,000 元）以及由被告公司背書之客票4 紙交原告收
      執。另有丙○○書寫之被告公司向原告借貸現金之相關證
      明乙紙，以上證據已充分證明被告向原告之借款事實，豈
      容被告任意否認。
(三)、被告雖辯稱：其與原告無任何金錢往來，亦未收受原告匯
      款或現金，更未授權丙○○為法律行為云云。惟被告公司
      原由甲○○擔任公司負責人，按理公司支票簽發理應由甲○○簽發，公司客票亦應由甲○○保管，為何以上借款擔
      保支票於簽發或客票由公司背書後再交由丙○○持向原告
      借款，原告將借款以匯款方式匯入被告帳戶之內。如果沒
      有以上事實，當時（94年12月）被告公司為何未有任舉動
      ？更未出面澄清或採取任何法律動作，反而對原告匯入該
      公司之匯款，默然收受而無異議？足證以上借款事實係經
      被告授權或對丙○○之代理行為不表反對。如今因原告提
      出告訴始表示無借款事實甚或否認授權丙○○，其誰能信
      。
(四)、按民法第169 條規定：「由自己之行為表示以代理權授與
      他人，或知他人表示為其代理人而不為反對之表示者，對
      於第三人應負授權人之責任．．．」。根據前述，丙○○
      既持被告簽發之公司支票及屬於公司之客票並由被告公司
      背書之支票4 紙，向原告借款5,405,514 元，並由原告分
      6 次由台灣銀行平鎮分行匯款給被告在彰化銀行楊梅分行
      之帳戶內，並無拒收或異議之情事，足證該款由被告收受
      無誤，另由原告之姐姐丁○○於94年11月3 日及同年月18
      日分別在桃園縣觀音鄉富源村5 鄰20之26號交付現金220,
      000 元及100,000 元給丙○○，根據以上事實，足證上述
      借款係經被告授權丙○○或對丙○○之代理行為不表反對
      ，依前開法律規定，被告自應負授權人之責任，毫無疑義
      。另被告借款時之擔保支票係交給原告，而所借之款亦係
      由原告匯入被告帳戶，另由丙○○書寫借款證明亦由丙○○交給原告，足證該款係由原告借給被告的，非由訴外人
      丁○○借給被告，借款過程中雖有部分現金是由丁○○轉
      交予丙○○，究與丁○○借款給被告有所不同，不可混為
      一談。至於丁○○在鈞院作證時曾一時口誤說成是伊借款
      給被告，因並非事實，自不能借題發揮，故意混淆視聽。
      是系爭借貸關係乃存在於兩造間爰依民法第474 條、第47
      8 條、第233 條第1 項、第199 條第1 項之規定請求被告
      返還借款等語。並聲明：被告應給付原告5,405,514 元，
      其中：(一)705,978 元，自94年12月8 日起至清償日止按年
      息5%計算之利息。(二)874,544 元，自94年12月15日起至清
      償日止按年息%5計算之利息。(三)1,850,000 元，自94年12
      月8 日起至清償日止按年息5%計算之利息。(四)1,329,770
      元，自94年12月27日起至清償日止按年息5%計算之利息。
      (五)645,222 元，自95年1 月8 日起至清償日止按年息5%
      計算之利息。
二、被告則以：被告公司與原告間未有任何借貸關係，亦未收受
    原告匯款或現金；訴外人丙○○並非公司負責人，被告公司
    未授權丙○○得以被告公司所收得之貨款支票向原告質押借
    貸。本件係訴外人丙○○竊取公司客票所為前開行為。另系
    爭借貸關係究係存在於丙○○與原告間，抑或存在於丁○○
    與丙○○間，尚有澄清之必要。再者，系爭證明書係由丙○○以個人身份出具，是本件借款應屬丙○○之個人行為，與
    被告公司無涉等語，資為抗辯。並聲明：原告之訴駁回。
三、本件兩造不爭執事項如下：
(一)、被告信麟公司開立彰化商業銀行楊梅分行00-00000-0-0，
      票號：CG0000000 ，金額185 萬元，發票日94年12月8 日
      支票一紙交原告收執，作為擔保償還欠款之用。
(二)、被告信麟公司背書下列客票由信麟公司交付原告收執，作
      為擔保償還欠款之用：
      １發票人：三田纖維股份有限公司簽發之玉山商業銀行楊
        梅分行，帳號：000000000 ，票號：AG0000000 ，金額
        705978元，發票日94年12月8 日支票乙紙，暨臺灣中小
        企業銀行南三重分行，帳號：01646-5 ，票號：AT0000
        000 ，金額645222，發票日：95年1 月8 日支票一紙。
      ２發票人宏益纖維工業股份有限公司簽發之臺灣銀行延平
        分行，帳號：47047 ，票號：AE0000000 ，金額874544
        元，發票日：94年12月15日支票票一紙。
      ３發票人中興紡織廠股份有限公司簽發之彰化商業銀行中
        山北路分行，票號：AS0000000 ，金額0000000 元，到
        期日94年12月27日本票一紙。
(三)、原告分別於94年10月31日、94年11月9 日、94年11月15日
      、94年11月18日、94年11月24日、94年11月30日，匯款14
      4 萬元、160 萬元、91萬元、26萬2 千元、84萬元、4 萬
      元至被告彰化商業銀行楊梅分行00000000000000帳號內。
(四)、訴外人丙○○於94年11月18日書寫之證明乙紙，內容為被
      告向原告借貸現金事實及交付三田、宏益、中興紡織簽發
      客票之事實。
四、本件爭點為：兩造間是否有借貸合意？原告是否為本件借貸
    之當事人？第三人丙○○之行為是否構成表見代理？
五、得心證之理由：
(一)、按消費借貸法律關係之成立，須具備：(一)借貸意思表示相
      互一致，(二)交付借貸物等特別要件，是當事人主張有金錢
      借貸關係存在，除須證明有金錢之交付外，自須就雙方借
      貸意思表示互相一致，負舉證之責，合先敘明。
(二)、次按「由自己之行為表示以代理權授與他人，或知他人表
      示為其代理人而不為反對之表示者，對於第三人應負授權
      人之責任。但第三人明知其無代理權或可得而知者，不在
      此限。」，民法第169 條定有明文。此所謂知他人表示為
      其代理人而不為反對之表示，係指知他人表示為其代理人
      而與相對人為法律行為時，原應即為反對之示，使其代理
      行為無從成立，以保護善意之第三人，竟因其不為反對之
      意思表示，致第三人誤認代理人確有代理權而與之成立法
      律行為，應自負授權人之責任者而言。又所謂表見代理，
      乃表見代理人原無代理權，但因本人之行為，在表面上足
      令人誤信其有代理權，故法律課本人負一定之責任。倘本
      人確有授與代理權之事實，即非表見代理，自無民法第16
      9 條規定之適用（最高法院78年度台上字第510 號、84年
      度台上字第2222號判決意旨參照）。
(三)、查原告分別於94年10月31日至94年11月30日止，陸續匯款
      6 筆金額共計5,092,000 元至被告彰化商業銀行楊梅分行
      帳戶，並由被告信麟公司開立面額1,850,000元支票1紙，
      另交付由被告背書之面額共計3,555,514 元客票4 紙，合
      計面額共5,405,514 元予原告收執，作為擔保償還欠款之
      用，並由訴外人丙○○於94年11月18日書寫證明書乙紙，
      以證明被告向原告借貸現金事實及交付前開支票予原告收
      執以支付借款之事實，已如前述，復為兩造所不爭執，自
      堪信為真實。另原告之姐姐丁○○於94年11月3 日及同年
      月18日分別在桃園縣觀音鄉富源村5 鄰20之26號交付現金
      共計313,514 元給訴外人丙○○收受，因為被告公司負責
      人甲○○生產，故將公司章及支票交給丙○○管理，丙○○告知借款是要支付公司員工薪資、公司貨款驗軋票用之
      事實，亦據證人丁○○到庭證明無訛（見本院95年11月23
      日言詞辯論筆錄），並有原告提出之活期存款存摺明細附
      卷可按（見本院卷第38頁、第39頁），此部分借款之事實
      ，亦堪信為真實。綜上所述，訴外人丙○○係以被告公司
      代理人名義與原告乙○○間有借貸意思表示一致，並有前
      開借貸款項交付之事實，堪可認定。
(四)、經本院依職權向彰化銀行楊梅分行函查被告自94年10月1
      日起迄同年12月31日止之交易明細及各筆交易取款憑單觀
      之，原告於前揭時間所陸續匯入被告帳戶內之款項，大皆
      係用於支付被告公司所簽發之支票票款十餘筆，而由票據
      中心逕自帳戶扣帳，此有彰化銀行楊梅分行96年1 月29日
      彰楊字第0960250 號函附支票存款帳戶資料及交易明細查
      詢、各筆交易取款憑單等在卷可參（見本院卷第90頁至第
      111 頁），另兩造間除前開6 筆匯款款項外，原告尚曾於
      94年9 月23日匯款1,367,000 元、同年10月17日匯款735,
      000 予被告帳戶，此亦有原告提出之匯出匯款回條聯1 紙
      、被告帳戶交易明細表在卷可考（見本院卷第35頁、第91
      頁），參以被告法定代理人壬○○到庭亦自認：「（公司
      是還有繼續營運？）仍有小額營運，有與原告借錢，但金
      額不確定，須核對後再具狀補呈」等語（見本院95年10
      月19日言詞辯論筆錄），以及若被告確未授權訴外人丙○○代理其向原告為前開借款行為，並出具被告所簽發之支
      票及經被告公司背書之客票擔保前開借款時，何以被告對
      於以原告名義所匯入其彰化銀行楊梅分行前開帳戶內之匯
      款，被告公司非僅收受而無異議，何況前開匯款係由被告
      公司連續多次用以支付公司所簽發之支票款項十餘筆，期
      間長達近二個月，甚至事過一年餘迄至本件訴訟進行時，
      仍未對訴外人丙○○之前開行為提出異議，或者採取任何
      法律行動，要與常情不符等情，堪認訴外人丙○○與原告
      間之前開借款事實，係經被告授權為之者無誤，是被告辯
      稱：其與原告無任何金錢往來，亦未收受原告匯款或現金
      ，更未授權丙○○為法律行為云云，要與事實不符，不足
      採信。揆諸前揭說明，被告既確有授與代理權予訴外人丙○○與原告為前開借款之事實，訴外人丙○○之前開行為
      即非表見代理，自無民法第169 條規定之適用。
(五)、「給付有確定期限者，債務人自期限屆滿時起，負遲延責
      任。」、「遲延之債務，以支付金錢為標的者，債權人得
      請求依法定利率計算之遲延利息。」，民法第229 條第1
      項、第233條第1項前段分別定有明文。是原告依前開規定
      請求被告除返還前開款項及如聲明所示之法定遲延利息，
      於法有據，應准許之。
六、綜上所述，訴外人丙○○既係經被告公司授權而代理被告與
    原告為前開借款行為，已如前所述，從而，原告依消費借貸
    法律關係，請求被告應給付原告5,405,514 元，其中：(一)70
    5,978 元，自94年12月8 日起至清償日止按年息5%計算之利
    息。(二)874,544 元，自94年12月15日起至清償日止按年息%5
    計算之利息。(三)1,850,00 0元，自94年12月8 日起至清償日
    止按年息5%計算之利息。(四)1,32 9,770元，自94年12月27日
    起至清償日止按年息5%計算之利息。(五)645,22 2元，自95年
    1 月8 日起至清償日止按年息5%計算之利息，為有理由，依
    法應准許之。
七、結論，本件原告之訴為有理由，依民事訴訟法78條，判決如
    主文。
中　　華　　民　　國　　96　　年　　5 　　月　　8 　　日
                  民事第一庭    法　官　汪智陽
以上正本證明與原本無異。
如對本判決上訴，須於判決送達後20日內向本院提出上訴狀。
                                書記官　葉菽芬
中　　華　　民　　國　　96　　年　　5 　　月　　8 　　日
